【裁判字號】    95,上易,785
【裁判日期】    950516
【裁判案由】    詐欺
【裁判全文】
臺灣高等法院刑事判決                 95年度上易字第785號
上  訴  人
即  自訴人  乙○○
被      告  甲○○○
上列上訴人因自訴被告詐欺案件，不服臺灣板橋地方法院94年度
自緝字第7號，中華民國95年3月8日第一審判決，提起上訴，本
院判決如下：
    主  文
原判決撤銷。
本件自訴不受理。
    理  由
一、自訴及上訴意旨略以：被告甲○○○與自訴人乙○○係鄰居
    關係，被告於民國83年3月底，向自訴人佯稱由她所發起的
    互助會，每次都很圓滿結束，歸功於她的經驗豐富眼光獨到
    ，深知招徠資力雄厚者為互助會會員，而她本人經濟基礎尤
    其穩固，邀集自訴人參加她所發起之互助會，安全可靠，萬
    無一失等語，自訴人經不起她的如簧之舌誘惑，便陷於錯誤
    ，誤信為真，遂答應參加由被告擔任會首，會期自83年4月5
    日起至87年6月5日止，於每月5日及20日各開標1次，每次應
    繳每會會款新臺幣（下同）10,000元，共計101會員之互助
    會（以下簡稱系爭合會）1會，約定開標地點在臺北縣新莊
    市○○街36號被告住處。詎被告於85年1月20日自訴人繳納
    第44次會款後，突然宣告停標倒會，自訴人欲找被告更正自
    訴人在系爭合會會員名單上被誤載姓名為「蔡淑女」時，卻
    不見被告蹤影，被告顯有為自己不法所有之意圖，且有使用
    詐術使自訴人交付會款達44期之久，連同利息合計被倒會損
    失44萬元；又自訴人有聽說被告連續多次利用系爭合會之多
    數會員均互不相識，且每次開標時，大多數之會員亦均未到
    場投標之機會，假冒受活會會員委託之名義，而參加投標，
    若開標時非由被告所假冒之活員得標，被告即宣稱不算而重
    抽至自己所假冒之人得標才算，此以詐術，致使該次會期活
    會會員信以為真，交付該次活會會款予被告收受等情，因認
    被告涉犯刑法第339條第1項之詐欺取財罪嫌。經原審以無證
    據證明被告有何詐欺取財犯行，而為被告無罪之判決，自訴
    人不服，爰提起本件上訴云云。
二、按修正刑事訴訟法自民國92年9月1日施行後，採強制委任律
    師為代理人之自訴制度，為自訴制度之重大變革，旨在限制
    濫訴，提高自訴品質，當無分別各審級而異其適用之理。總
    則編第4章第37條第1項明定：自訴人應委任代理人到場，在
    事實審之第二審同應適用。第364條規定：第二審之審判，
    除本章有特別規定外，準用第一審審判之規定，自亦應準用
    第319條第2項、第329條第1項規定，由律師為代理人，提起
    第二審上訴。再刑事案件，一經提起公訴、自訴或上訴而繫
    屬於法院，訴在該審級法院繫屬中，訴訟主體相互間即發生
    訴訟上之權利義務關係，此訴訟關係，法院與當事人均應受
    其拘束，故訴訟繫屬繼續中，訴訟關係固然存在，該繫屬法
    院自應加以審判，但一經終局裁判，審級訴訟關係即已消滅
    。從而自訴案件倘經繫屬之第一審或第二審法院為終局判決
    ，原有審級之訴訟關係即歸於消滅，當事人若提起第二審或
    第三審上訴，乃繫屬於另一審級之開始，與該上訴審發生另
    一審級之訴訟關係，自訴人應依修正後之規定委任律師為代
    理人。再參照刑事訴訟法第38條準用第30條規定及司法院院
    字第1755號解釋，自訴人委任律師為代理人之委任狀，應於
    每一審級提出，第二審審級程序既已重新開始，自訴人自應
    委任律師為代理人。倘自訴人未委任律師為代理人，第二審
    法院應裁定命其補正，且如裁定命自訴人委任律師為代理人
    後，自訴人仍不補正，本乎程序優先原則，即應依現行之刑
    事訴訟法第329條第2項規定，撤銷第一審判決，改判諭知自
    訴不受理，最高法院著有94年度台非字第47號判決、及該院
    94 年度第6、7次刑事庭會議決議可資參照。
三、本件上訴人即自訴人固於修正刑事訴訟法施行前之89年1月
    5日提起自訴，嗣被告經原審傳拘無著而通緝，於94年2月7
    日緝到案，改分94年度自緝字第7號案審理，並於95年3月8
    日為終局判決時，修正刑事訴訟法業已施行，依上所述，原
    審級訴訟關係既已消滅，自訴人於同年月28日提起第二審上
    訴，乃繫屬於另一審級之開始，自應依修正後之規定委任律
    師為代理人到場進行訴訟程序。茲自訴人未委任律師為代理
    人，經本院裁定命自訴人應於裁定送達之日起7日內委任律
    師為代理人，並提出委任書狀於本院，該裁定已於95年4月
    28日送達，有卷附送達證書可稽。自訴人於送達生效後，迄
    今仍未依裁定內容補正，其自訴程序違背規定，本乎程序優
    先原則，應依刑事訴訟法第329條第2項規定，由本院撤銷原
    審之實體判決，諭知自訴不受理，並不經言詞辯論為之。
據上論斷，應依刑事訴訟法第369條第1項前段、第364條、第329
條第2項、第343條、第307條，判決如主文。
中    華    民    國    95    年    5     月    16    日
                  刑事第二十庭審判長法  官  尤豐彥
                                    法  官  吳鴻章
                                    法  官  魏新國
以上正本證明與原本無異。
不得上訴。
                                    書記官  何子傑
中    華    民    國    95    年    5     月    17    日


司法院資訊處製作；財團法人民間司法改革基金會備份。
